【裁判字號】    88,上訴,4053
【裁判日期】    900710
【裁判案由】    偽造有價證券
【裁判全文】
臺灣高等法院刑事判決                          八十八年度上訴字第四五三號
    上  訴  人
    即  被  告  丁○○
    指定辯護人  本院甲○辯護人
右上訴人因偽造有價證券案件，不服臺灣板橋地方法院八十八年度訴字第三八０號，
中華民國八十八年九月三日第一審判決（起訴案號：臺灣板橋地方法院檢察署八十七
年度偵字第一九三三五號、八十七年度偵緝字第一一九五號）提起上訴，本院判決如
左：
    主  文
原判決撤銷。
丁○○無罪。
    理  由
一、公訴意旨略以：上訴人即被告丁○○與己○○基於共同之犯意聯絡，利用渠等以
    不詳方法所取得乙○○印鑑及票號分別為ＵＡ0000000號、ＵＡ0000
    000號，付款人均為聯邦商業銀行蘆洲分行之空白支票二紙（於八十七年二月
    二十八日，放置於停放在台北縣三重市○○街附近車號ＡＦＦ─三八六號重型機
    車內，遭不詳人士竊取），偽造乙○○名義開立如附表一所示之支票二紙，並由
    被告持以交付通匯股份有限公司（下稱通匯公司）作為償還欠款之用，通匯公司
    並將其中票號ＵＡ0000000號支票轉讓與台北市宏威法律事務所，嗣通匯
    公司及宏威法律事務所屆期提示上開支票，惟因乙○○業已掛失止付而不獲付款
    ，始循線查獲上情，因認被告涉有刑法第二百零一條第一項之偽造有價證券罪嫌
    。
二、按犯罪事實應依證據認定之，無證據不得推定其犯罪事實，刑事訴訟法第一百五
    十四條定有明文。認定犯罪事實所憑之證據，雖不以積極證據為限，間接證據亦
    包括在內，然而無論直接或間接證據，其為訴訟上之證明，須於通常一般之人不
    致有所懷疑，而得確信其為真實之程度者，始得據為有罪之認定；苟積極證據不
    足為不利於被告事實之認定時，即應為有利於被告之認定，更不必有何有利之證
    據（最高法院七十六年台上第四九八六號、三十年上字八一六號等判例意旨參照
    ）。
三、訊據被告堅決否認有何行使偽造有價證券犯行，辯稱該二紙支票係明俐機車行己○○所交付，用以清償該機車行積欠通匯公司之貨款，其乃持以繳回通匯公司，
    並不知道該二紙支票係偽造等語。公訴人認被告涉嫌偽造有價證券並持以行使，
    不外以乙○○指訴該等支票係其遭竊之空白支票及被告自承該等支票係其交付與
    通匯公司償付其任職期間侵占之貨款等情為其論據。惟：
    (一)查上開支票係乙○○所有，於八十七年二月二十八日凌晨四時許，在台北縣三
      重市○○街一三三號前，與其所有之印鑑章置於吳張愛治所有之車號ＡＦＦ─
      三八六號重型機車置物箱內同遭失竊，失竊時該二紙支票尚屬空白支票，其後
      經他人盜用乙○○之印鑑章並偽填金額等應載事項而予以偽造等情，業據被害
      人乙○○、吳張愛治分別於警訊、偵查及本院指述明確（見他字卷第二頁正、
      背面、第二八頁背面、本院卷第八二頁），且有上開支票二紙、退票理由單、
      遺失票據申報書、票據掛失止付通知書、車輛失竊證明書影本可憑（見他字卷
      第七至十六、十八頁），是該二紙支票確均係偽造之支票無訛；而被告原任職
      通匯公司擔任收款業務員，於上揭時地持上開偽造之支票交付予通匯公司，抵
      付其任職期間應繳回公司之貨款等情，亦據被告自承無訛（見他字卷第四正、
      背面），並經證人即通匯公司負責人呂通會、總經理丙○○於警訊、偵查及原
      審證述明確（見他字卷第三頁背面、第三八頁正、背面、原審卷第二七質正面
      ），且有存證信函影本一紙、支票二紙在卷可稽，是被告持偽造之支票交付於
      通匯公司而行使之事實，固堪憑信。
    (二)次查上開支票經送請刑事警察局鑑定結果，其上之筆跡與被告之筆跡並不相符
      ，有該局八十八年四月二十一日刑鑑字第三五五二九號鑑驗通知書可稽（見原
      審卷第五二頁），本院亦查無任何積極事證足資證明上開支票係被告委由他人
      填寫，徒憑被告行使該等偽造支票之事實尚難推論該支票必係被告所偽造或與
      他人共同偽造。
    (三)再查被告辯稱其所行使之上開支票，係己○○因經營明俐機車行向通匯公司購
      貨，為償付積欠之貨款所交付一節，雖己○○否認積欠通匯公司貨款及交付支
      票償付貨款；被告聲請傳訊之證人庚○○亦僅證稱經通匯公司總經理丙○○告
      知，被告交付之上開支票係自己○○取得，惟其並未親見己○○交付支票與被
      告等語（見本院卷第一０二頁）；而證人丙○○亦證稱被告持交通匯公司之上
      開二紙支票來源為何，其不得而知，惟依被告所言係己○○所交付等語，是證
      人庚○○、丙○○之證言，固尚不足據以認定被告所辯上開支票係己○○所交
      付等語屬實，然證人丙○○於原審證稱己○○確向通匯公司購貨並積欠貨款十
  餘萬元等語（原審卷第二七頁正面），繼於本院亦稱其雖未聽聞己○○承認交
      付上開支票予被告，亦未親眼目睹其事，惟因己○○積欠通匯公司貨款，故其
      認該支票係己○○交予被告等語（見本院卷第三九頁背面），是丙○○始終指
      己○○確積欠通匯公司貨款；另己○○僱用之明俐機車行學徒戊○○亦先後於
      偵查及原審中供稱其確知己○○積欠通匯公司貨款，約四、五萬元，通匯公司
      曾因而至機車店內搬取輪胎，並命己○○應清償其餘貨款等語（見第一九三三
      五號偵查卷第四五頁背面），足見己○○確積欠通匯公司貨款；再參以被告交
      付之上開支票遭退票後，己○○並與被告同往通匯公司洽談該支票票款之清償
      事宜，亦分據被告及證人丙○○、戊○○陳述明確，且為己○○所是認，雖己○○於原審辯稱其前往通匯公司商議上開支票票款之事，純因被告至其機車行
      工作而委其代為清償票款債務云云，惟核與其前於偵查中所言被告以其從事贓
      車行業之事要脅其為被告償還被告積欠丙○○之債務云云（見他字卷第六九頁
      背面、第一九三三五號偵查卷第一五頁背面）及因其曾經由被告介紹購買贓車
      ，欠被告人情，且被告為其工作未領薪水，故而應允被告代為還債云云（見第
      一九三三五號偵查卷第三五頁背面）均不相符；況己○○前往通匯公司當天，
      並出具讓渡書，將其機車行讓渡與通匯公司，業據證人丙○○證述訛，並有讓
      渡書影本一紙為憑（見他字卷第三八頁正、背面、第四七頁、第二七頁背面、
      本院卷第一一三頁），己○○固稱其出立該讓渡書係將機車行讓渡與其僱用之
      學徒戊○○云云，戊○○於偵查及原審雖亦附和己○○之詞，證稱己○○簽立
      該讓渡書係擬將機車行讓渡與戊○○云云（見他字卷第六八頁背面、第一九三
      三五號偵查卷第四五頁背面、原審卷第六八頁背面），然於本院亦陳稱己○○
      書立該讓渡書確係將機車行讓渡與通匯公司等語（見本院卷第一００頁），核
      與丙○○之證言相符，再觀諸該讓渡書上雖未載有受讓人之姓名，惟係己○○
      陪同被告前往通匯公司洽談上開支票票款給付事宜時所書立，業據證人丙○○
      、戊○○陳明，並為己○○所是認，苟己○○擬將機車行出讓與戊○○，則與
      通匯公司何干，何以竟於與通匯公司洽談償還上開支票票款時書立該讓渡書，
      又何以該讓渡書未載明戊○○為受讓人，反載其為見證人，足徵丙○○證言及
      戊○○於本院所言己○○係將其經營之明俐機車行讓渡與通匯公司等情，應堪
      憑信，則如己○○所辯，其既未積欠通匯公司貨款，僅係代被告清償債務，豈
      有因此將其所經營之機車行讓渡予通匯公司之理。至己○○提出之其向通匯公
      司進貨之貨款明細雖載有「收11122」等字樣（見原審卷第四四頁），己○○
      並據以主張該記載係通匯公司業務人員收款之記載，足認其並未積欠通匯公司
      多達十萬元之貨款云云，惟該記載並無任何人之簽名，已難認係通匯公司人員
      收款之記載，況依該明細表所列，八十六年十一月二十五日至同年十二月二十
      四日止明俐機車行向通匯公司購貨一萬一千六百七十九元，苟認上開記載係收
      款之記錄，則明俐機車行祇欠四百餘元，其後明俐機車行僅曾於八十七年二月
      二十三日、同年三月二日向通匯公司購貨二筆分別為二萬八千七百五十元、九
      百元，共計欠貨款三萬零九十三元；然被告繳回上開二支票與通匯公司償付貨
      款之同時，並交付一己○○為發票人，面額三萬九千元之支票予通匯公司，而
      戊○○供承該三萬九千元支票係其代己○○簽發，以清償明俐機車行應付予通
      匯公司之貨款等語（見第七四七號偵查卷第四五頁、第一九三三五號偵查卷第
      四四頁背面），顯見己○○所營之明俐機車行至八十七年三月間止絕非如己○○提出之明細表所示僅積欠三萬零九十三元，是該明細表顯不足憑為認定己○○之明俐機車行與通匯公司間積欠貨款數額之憑據，從而己○○以其未欠通匯
      公司貨款達十萬元之多為由，否認交付上開支票與被告繳回通匯公司，是否堪
      採，殊值啟人疑竇。
    (四)況縱認被告繳回通匯公司之上開支票非自己○○取得，惟該支票既無證據足資
      認定係被告偽造而得，已如前述，此外依吾人日常生活之經驗，被告取得該支
      票之原因及方法甚多，其或有償或無償自其他不詳姓名者取得，甚或行竊、或
      拾取而得，均不無可能，而以各該方式取得支票，被告不知支票係他人偽造，
      亦並無何違情之處，是縱無法確切證明被告持以行使之上開支票係己○○交付
      ，致該支票來源不明，亦尚難因此遽而推論被告必明知該支票係他人偽造。再
      參以被告持上開支票交付通匯公司目的係為清償前欠，並未因此而另有所獲，
      且交付時並以其本人之姓名背書於支票上，有該支票可按，然該支票係偽造一
      節勢將因未經提示不獲支付而東窗事發，則被告非但未能達其清償欠款之目的
      ，反將因此遭致偽造支票刑事責任之訴追，是苟被告明知該支票係屬偽造，衡
      情當不致如此堂而皇之，以其本人名義背書其上，並持以交付通匯公司抵債。
      由此益徵被告就其行使之上開支票係偽造一節，並不知情。
  綜上，被告雖有行使上開偽造之支票之客觀事實，惟其既無證據足以使人確信其明
  知該支票係屬偽造，自難遽以行使偽造有價證券罪之重責相繩，此外，本院亦查無
  其他積極確切之證據足以證明被告有何行使偽造有價證券之犯行，其犯罪事實自屬
  不能證明。原審不查，未詳為勾稽，徒以被告所辯自己○○取得上開支票一節，未
  能證明而不足採信，逕以行使偽造有價證券罪對被告為科刑之判決，即有未合。被
  告上訴否認犯行，指摘原判決不當，為有理由，自應由本院將原判決撤銷，並依法
  為被告無罪之諭知。
據上論斷，應依刑事訴訟法第三百六十九條第一項前段、第三百六十四條、第三百零
一條第一項，判決如主文。
本案經檢察官張秋雲到庭執行職務。
中    華    民    國      九十      年      七      月      十          日
                              臺灣高等法院刑事第十六庭
                                  審判長法  官  許  增  男
                                        法  官  黃  鴻  昌
                                        法  官  蔡  彩  貞
右正本證明與原本無異。
如不服本判決應於收受送達後十日內向本院提出上訴書狀，其未敘述上訴之理由者並
得於提起上訴後十日內向本院補提理由書（均須按他造當事人之人數附繕本）。
                                        書記官  張  淑  芬
中    華    民    國      九十      年      七      月      十六        日
附表
編號  發票人  受款人   票號         付款人                發票日   金額
一    乙○○  通匯公司 UA0000000    聯邦商業銀行蘆洲分行  87.03.31 五萬元
二    乙○○  通匯公司 UA0000000    聯邦商業銀行蘆洲分行  87.04.30 五萬元


司法院資訊處製作；財團法人民間司法改革基金會備份。
